---
title: "Análise de Regressão"
output:
  pdf_document: default
  html_document:
  word_document: default
  html_notebook: default
  df_print: paged
---



\newcommand{\bfbeta}{\hbox{$\boldsymbol \beta$}}
\newcommand{\bfY}{\textbf{Y}}




```{r include=FALSE}
r = getOption("repos")
r["CRAN"] = "http://cran.us.r-project.org"
options(repos = r)
install.packages("weatherData")
```




```{r include=FALSE}
library(rmarkdown)
if(!require(ggplot2)) install.packages("ggplot2");require(ggplot2) 
if(!require(tidyverse)) install.packages("tidyverse");require(tidyverse) 
if(!require(readxl)) install.packages("readxl");library(readxl)
if(!require(dplyr)) install.packages("dplyr");library(dplyr)
```




```{r message=TRUE, warning=TRUE, include=FALSE, paged.print=TRUE}
data22_01 <- read_excel("Dados CMO/Mill_Data-22-01-2019.xlsx")

data23_01 <- read_excel("Dados CMO/Mill_Data-23-01-2019.xlsx")

data24_01 <- read_excel("Dados CMO/Mill_Data-24-01-2019.xlsx")

data25_01 <- read_excel("Dados CMO/Mill_Data-25-01-2019.xlsx")

data26_01 <- read_excel("Dados CMO/Mill_Data-26-01-2019.xlsx")

data27_01 <- read_excel("Dados CMO/Mill_Data-27-01-2019.xlsx")

data28_01 <- read_excel("Dados CMO/Mill_Data-28-01-2019.xlsx")

data31_01 <- read_excel("Dados CMO/Mill_Data-31-01-2019.xlsx")

data01_02 <- read_excel("Dados CMO/Mill_Data-1-02-2019.xlsx")

data02_02 <- read_excel("Dados CMO/Mill_Data-02-02-2019.xlsx")

data03_02 <- read_excel("Dados CMO/Mill_Data-03-02-2019.xlsx")

data04_02 <- read_excel("Dados CMO/Mill_Data-04-02-2019.xlsx")

data05_02 <- read_excel("Dados CMO/Mill_Data-05-02-2019.xlsx")

data07_02 <- read_excel("Dados CMO/Mill_Data-07-02-2019.xlsx")

data08_02 <- read_excel("Dados CMO/Mill_Data-08-02-2019.xlsx")

data09_02 <- read_excel("Dados CMO/Mill_Data-09-02-2019.xlsx")

data10_02 <- read_excel("Dados CMO/Mill_Data-10-02-2019.xlsx")

data11_02 <- read_excel("Dados CMO/Mill_Data-11-02-2019.xlsx")

data12_02 <- read_excel("Dados CMO/Mill_Data-12-02-2019.xlsx")

data14_02 <- read_excel("Dados CMO/Mill_Data-14-02-2019.xlsx")
```


```{r eval=FALSE, include=FALSE}
#all.data <- rbind(data22_01,data23_01,data24_01,data25_01,data26_01,data27_01,
                data28_01,data31_01,data01_02,data02_02,data03_02,data04_02,
                data05_02,data07_02,data08_02,data09_02,data10_02,data11_02,
               data12_02,data14_02)

#View(all.data)

```


```{r include=FALSE}

tabl <- rbind(data28_01)
sq=seq(1,nrow(tabl),1)

tabl=tabl[sq,]
attach(tabl)
vars=names(tabl)

Al=as.numeric(`TOTAL FEED (ton/h) PV`)
ind2=c(which(Al>10 & Al<110))
y=as.numeric(`CEMENT MILL DP (mbar) PV`)[ind2]
x=as.numeric(`MILL IN TEMP (C) PV`)[ind2]
tipo=as.numeric(`cement type CPIV`)[ind2]
Al=as.numeric(`TOTAL FEED (ton/h) PV`)[ind2]

```



```{r include=FALSE}
ind=c(which(tipo==1) )

df=data.frame(cbind(x,y,tipo, Al))

dt=df[ind,]


attach(dt)

dt %>% filter(!is.na(x)); 
dt %>% filter(!is.na(y))
```


Modelos de Regressão são utilizados para descrever o relacionamento de uma variável $y$ com outra (ou outras) variável $x$, por meio de uma relação matemática da forma 
$$y = f(x;\bfbeta) + \textrm{erro}.$$ Quando a função $f$ é do tipo $$f(x;\bfbeta) = \beta_0 + \beta_1 x,$$ $\bfbeta=(\beta_0,\beta_1) \in \mathbb{R}^2$, tem-se um modelo de regressão linear simples. A variável $x$ é a variável independente do modelo, enquanto $y$  depende das variações de $x$, e é chamada de variável resposta. Assim, o modelo de regressão é chamado de simples quando envolve uma relação causal entre duas variáveis, $x$ e $y$. O modelo de regressão é múltiplo quando envolve uma relação causal entre mais de duas variáveis. Ou seja, quando a variação da resposta $y$ pode ser explicada por  mais de uma variável independente, $x_1,...,x_p$, que  são também denominadas variáveis explicativas ou covariáveis.






Modelos de regressão podem ser aplicados em vários tipos de probelas.


	
1 -  Em problemas em que se deseja realizar previsões sobre o comportamento futuro de algum fenômeno, extrapolando-se para o futuro as relações de causa e efeito  observados no passado.
	
2 -  Quando é desejado observar  efeitos  causados por uma variável $x$ sobre outra variável (sobre a variável resposta) em decorrência de alterações introduzidas em seus valores.
	
	
	
	
**Modelos de Regressão Linear Simples**

Considere a variável Diferencial de Pressão e  a variável Temperatura Interna dos dados do moinho de cimento. Vamos assumir que y represente a variável Diferencial de Pressão (variável resposta) e x represente a variável Temperatura Interna do moinho (variável independente). Vamos considerar os valores das variáveis observados em um período de um dia (28/01/2019), considerando intervalos entre as coletas de três horas (3h). Essas dados são coletados a cada 30min, no entanto esses valores podem conter uma dependência ao longo do tempo, que pode ser amenizada considerando um intervalo maior entre as coletas.


```{r}
lab=which(x==x)
ggplot(df, aes(x= x, y= y, colour="green", label=lab))+
  geom_point() +geom_text(aes(label=lab),hjust=0, vjust=0)
```



```{r}
plot(x,y, xlab="MILL IN TEMP (C) PV", ylab="CEMENT MILL DP (mbar) PV")
```




Note que parece existir uma associação entre as a variáveis, pois a medida que x aumenta, a variável y parece tender a também aumentar. Se a relação existe, em geral, é desejado saber qual é a função que pode descrever o relacionamento. Neste caso, pode-se fazer a suposição inicial de que esta função seja uma reta, ou seja, pode-se supor que um modelo de regressão linear seja apropriado. Assim, o interesse é aproximar os dados a melhor reta possível, para tentar prever o comportamento da variável x em função de y.

A covariância e o coeficiente de correlção será necessária para saber se existe uma relação linear entre os dados, para poder ultilizar o método da reta de regressão. Se a covariância for negativa significa que os dados tem uma tendência decrescente, caso contrário a tendência será crescente e se a covariância for zero, não existe nenhuma tendência linear.

A fórmula abaixo é utilizada para calcular a covariância amostral.

$$s_{xy}=\frac {\sum^{n}_{i=1}x_i\cdot y_i - \frac{(\sum^{n}_{i=1}x_i)(\sum^{n}_{i=1}y_i)}{n}}{n-1}$$

O coeficiente de correlção é expresso pelo seguinte fórmula. Onde $s_x$ e $s_y$ são os desvios padrões e o valor de $r$ está entre 1 e -1, quanto mais próximo de 1 ou -1, mais linear é a relação entre as variáveis x e y. Se $r$ for positivo quando uma variável cresce a outra também irá crescer, e se for negativo quando uma cresce a outra diminui e se for 0 significa que x e y não tem correlção linear.

$$r_{xy}=\frac{s_{xy}}{s_x\cdot s_y}$$

Com a finalidade de mostrar a função da reta que melhor decreve os dados deve-se fazer a aproximação dos betas, que seguem as seguintes funções:
$$\hat{\beta_0} = \frac{n \cdot \sum x_iy_i-\sum x_i \cdot \sum y_i}{n \cdot \sum x_i^2 -( \sum x_i)^2}$$
$$\hat{\beta_1} = \overline{y}-\hat{\beta_0}\cdot\overline{x}$$
Para aproximação do $\beta_1$ será necessário o valor das medias amostrais, que serão expressa pelas seguintes fórmulas:
  $$\overline{x} = \frac{\sum x_i}{n}$$
 
 $$\overline{y} = \frac{\sum y_i}{n}$$
 Essa aproximção também pode ser calculada através da covariância seguindo as fórmulas:
 $$\hat{\beta_1} = \frac{s_{xy}}{s_x^2}$$
$$\hat{\beta_0} = \frac{\sum^{n}_{i=1}y_i-\hat{\beta_1}\cdot \sum^{n}_{i=1}x_i}{n}$$
**Modelos de Regressão Linear Múltiplo**



O modelo de regressão linear múltiplo é expresso pela função linear: $$y = \beta_0 + \beta_1 x_1 + ... + \beta_p x_p + \varepsilon$$ 
em que:

$y$ é a variável resposta (variável dependente no modelo)
	
$x_1,...,x_p$ são as covariáveis (variáveis independentes ou explicativas),  supostamente independentes entre si;

$\beta_0,...,\beta_p$ são os coeficientes da regressão;

$\varepsilon$ é o erro aleatório.
	


Agora, considere uma amostra $y_1,...,y_n$ de $y$ em que cada $y_i$ está associado às $p$ variáveis explicativas, $x_i,x_{i1},...,x_{ip}$, $i=1,..,n$, assim pelo modelo $$y_i = \beta_0 + \beta_1x_{i1} + ... + \beta_px_{ip} + \varepsilon_i\,,$$
$i=1,..,n$ e $n>p$, que pode ser visto como um modelo de regressão linear amostral.

No modelo de regressão usual, os $\varepsilon_i$'s são variáveis aleatórias sujeitas as seguintes condições:

  * $E[\varepsilon_i] = 0$;
	* $Var(\varepsilon_i) = \sigma^2$;
	* $Cov(\varepsilon_i,\varepsilon_j) = 0 \,, \forall i \neq j\,, j=1,...,n$.

Note que, $x_{i1},...,x_{ip}$ são variáveis numéricas, não são variáveis aleatórias. No entanto, cada $y_i$ depende da quantidade aleatória $\varepsilon_i$ e portanto é uma variável aleatória. Assim, a média de $y_i$ é dada por: $$ E[y_i] = E[\beta_0 + \beta_1x_{i1} + ... + \beta_px_{ip} + \varepsilon_i] = \beta_0 + \beta_1x_{i1} + ... + \beta_px_{ip}$$
e a variância é dada por: $$ Var(y_i) = Var(\beta_0 + \beta_1x_{i1} + ... + \beta_px_{ip} + \varepsilon_i) = \sigma^2, \ \ \  \forall i .$$

Usando a notação matricial, o modelo é dado por:

$$
\begin{pmatrix}
y_1 \\ y_2 \\ \vdots \\ y_n
\end{pmatrix}
=
\begin{pmatrix}
1 & x_{11} & x_{12} & \cdots & x_{1p} \\
1 & x_{11} & x_{12} & \cdots & x_{1p} \\
\vdots & \vdots & \vdots & \ddots & \vdots \\
1 & x_{n1} & x_{n2} & \cdots & x_{np} \\
\end{pmatrix}
\begin{pmatrix}
\beta_0 \\ \beta_1 \\ \vdots \\ \beta_p
\end{pmatrix}
+
\begin{pmatrix}
\varepsilon_1 \\ \varepsilon_2 \\ \vdots \\ \varepsilon_n
\end{pmatrix}
\Rightarrow
\bfY = X  \beta+   \varepsilon
$$

A matriz $X$ de dimensão $n \times (p+1)$ e chamada de matriz de regressão quando $rank[X] = p+1$, e é chamada de matriz de delineamento quando $rank[X] = r < p+1$. A coluna de $1$'s na matriz refere-se ao intercepto, $\beta_0$. O vetor $Y$ de dimensão $n \times 1$ contém as variáveis $y_1,..,y_n$, $\beta$ é o vetor de dimensão $(p+1) \times 1$ dos coeficientes de regressão e $\varepsilon$ é o vetor de erros aleatórios de dimensão $n \times 1$.

Conseqüentemente, $$E[{ \bf Y}] = E[X{ \bf \beta}+{ \bf \varepsilon}]$$ e 
$$Var({ \bf Y}) = Var(X{ \bf \beta}+{ \bf \varepsilon}) = \sigma^2 I_n\,,$$ em que $I_n$ é a matriz identidade de dimensão $n \times n$.



**Estimação por mínimos quadrados**


O método de mínimos quadrados ($MMQ$) aplica-se somente aos parâmetros ${ \bf \beta} = (\beta_0,\beta_1,...,\beta_p)$, e é frequentemente aplicado em situações em que não se dispõe de mais especificações, além das que já foram feitas, sobre os erros. Este método consiste em estimar $\widehat{{ \bf \beta}} = (\widehat{\beta_0},\widehat{\beta_1},...,\widehat{\beta_p})$ por ${ \bf \beta} = (\beta_0,\beta_1,...,\beta_p)$ de modo que o vetor de valor esperado $E[{ \bf Y}] = X{ \bf \beta}$ esteja tão perto quanto possível do vetor de observações ${ \bf y}$ de ${ \bf Y}$. Ou seja, os estimadores de mínimos quadrados de $\beta_0,\beta_1,...,\beta_p$ devem minimizar a soma dos quadrados dos erros, dada por:

$$U({ \bf \beta}) = \displaystyle\sum_{i=1}^n\varepsilon_i^2 = \displaystyle\sum_{i=1}^n(y - \beta_0 - \beta_1x_{i1} - ... - \beta_px_{ip})^2 = 
{ \bf \varepsilon}^T{ \bf \varepsilon}$$

Nota que $U({ \bf \beta})$ pode ser expresso por:
$$U({ \bf \beta}) = { \bf Y}^T{ \bf Y} - { \bf \beta}^TX^T{ \bf Y} - { \bf Y}^TX{ \bf \beta} + { \bf \beta}^TX^TX{ \bf \beta} = { \bf Y}^T{ \bf Y} - 2{ \bf \beta}^TX^T{ \bf Y} + { \bf \beta}^TX^TX{ \bf \beta}$$

Derivando $U({ \bf \beta})$ com respeito a ${ \bf \beta}$ e igualando  a zero, temos:
$$\dfrac{\partial U({ \bf \beta})}{\partial { \bf \beta}} = - 2X^T{ \bf Y} + 2X^TX\widehat{{ \bf \beta}} = 0 \,,$$
que resulta em:
$$X^TX{ \bf \beta} = X^T{ \bf Y} \,,$$
denominadas equações normais.

Se $rank[X] = p+1$, $X^TX$ é positiva definida e, portanto,  inversível (não-singular). Assim, as equações normais possuem uma solução única dada por:
$$\widehat{{ \bf \beta}} = (X^TX)^{-1}X^T{ \bf Y} \,,$$
em que $\widehat{{ \bf \beta}}$ é o estimador de mínimos quadrados ($EMQ$) de $\beta$.

O modelo de regressão ajustado, correspondente ao vetor, ${ \bf Y}$, é dado por:
$$\widehat{{ \bf Y}} = X\widehat{{ \bf \beta}} = X(X^TX)^{-1}X^T{ \bf Y} = H{ \bf Y}\,.$$

A matriz $H = X(X^TX)^{-1}X^T$ de dimensão $n \times n$ é geralmente chamada de matriz chapéu. Essa matriz possui algumas propriedades importantes que são enunciadas no teorema a seguir.



Teorema $3.1$: Suponha que X é uma matriz $n \times (p+1)$ de $rank$ completo $p+1$. Então, 


* $H$ e ($I_n - H$) são simétricas e idempotente;

* $rank[I_n - H] = Tr[I_n - H] = n-(p+1) = n-p-1$;

* $HX = X$.


